【裁判字號】    97,交抗,1826
【裁判日期】    971128
【裁判案由】    違反道路交通管理處罰條例
【裁判全文】
臺灣高等法院交通事件裁定            97年度交抗字第1826號
抗  告  人
即受處分人  甲○○
上列抗告人因違反道路交通管理處罰條例案件，不服臺灣基隆地
方法院，中華民國97年10月8日所為裁定（97年度交聲字第302號
），提起抗告，本院裁定如下：
    主  文
原裁定撤銷，發回臺灣基隆地方法院。
    理  由
一、原裁定略以：
  (一)異議人即受處分人甲○○於民國97年5月18日下午1時25分左
    右，騎乘POS-152號重型機車沿臺北市○○○路○段由東往
    西「左起第三車道（外側車道）」行駛，途經忠孝東路六段
    278巷口「設有燈光號誌管制」之Ｔ型路口，因不遵守號誌
    指示「闖紅燈」（紅燈迴轉），而與「適沿同向『左起第二
    車道（中間車道）』由後駛至，且亦『不遵守號誌指示闖紅
    燈繼續前駛（紅燈直行）』之劉士豪騎乘TA9-125號輕型機
    車」發生擦撞，致劉士豪因而人車倒地，受有右手掌及嘴唇
    擦傷等傷害等事實，為異議人之所不否認，並有臺北市政府
    警察局交通警察大隊製作之道路交通事故現場圖、道路交通
    事故補充資料表、交通事故談話紀錄表、道路交通事故調查
    報告表等件附卷足考。
  (二)茲員警獲報抵達現場以後，「異議人騎乘機車」與「劉士豪
    騎乘機車」雖經扶正、挪移，而已無從定位、測繪；換言之
    ，彼2 車擦撞後「靜止」之相對位置及其擦撞經過，固已無
    從自員警製作之「道路交通事故現場圖」窺其梗概！惟異議
    人曾於本件車禍發生以後之同日（97年5月18日）下午2時42
    分，在忠孝醫院對到場員警表示：「我車約於上述時間之前
    ，沿著忠孝東路六段往西方向左起第三車道行駛，至肇事路
    口，我即在路口的東北角位置內待左轉278巷；欲再迴轉往
    忠孝東路六段往東方向行駛，正當我車在路口處停等紅燈大
    約不到10秒鐘，且看到278巷口往北方向的行人號誌已變為
    綠燈小巨人行走圖形，我才將車斜斜準備要左轉前，我車的
    左側車身腳踏板處遭一部TA9-125輕機前車頭直撞而肇事」
    ，此則有臺北市政府警察局南港分局交通分隊警員戴四國製
    作之異議人交通事故談話紀錄表1紙在卷可憑。稽其所稱之
    「……至肇事路口，我即在路口的東北角位置內『待左轉
    278巷；欲再迴轉往忠孝東路六段往東方向行駛』……」，
    則異議人於「發生車禍前之一刻」，其車行猶未「左轉278
    巷」，而仍處於「由東往西」行向乙節，已無可疑。尤以推
    敲「……『我車在路口處停等紅燈大約不到10秒鐘，且看到
    278巷口往北方向的行人號誌已變為綠燈小巨人行走圖形，
    我才將車斜斜準備要左轉前，我車的左側車身腳踏板處遭一
    部TA9-125輕機前車頭直撞而肇事」等情詞，佐以如前揭(一)
    所述「劉士豪騎乘TA9-125號輕型機車沿忠孝東路往西方向
    之『左起第二車道（中間車道）』駛至系爭Ｔ型路口，『不
    遵守號誌指示闖紅燈繼續前駛（紅燈直行）』」之違規行為
    ，核亦足見本起車禍之肇事成因，應係「異議人騎乘POS-15
    2號重型機車，沿忠孝東路六段往西方向之『左起第三車道
    （外側車道）』駛至系爭Ｔ型路口，停等『東西向』紅燈之
    際，赫見『南北向』號誌顯示綠燈（即異議人所稱之……我
    車在路口處停等紅燈大約不到10秒鐘，且看到278巷口往北
    方向的行人號誌已變為綠燈小巨人行走圖形……等語），旋
    迫不急待的在『東西向』號誌猶係紅燈而禁止通行之情形下
    ，起步向左而擬直接迴轉，致適沿同向『左起第二車道（中
    間車道）』由後駛至，且亦『不遵守號誌指示闖紅燈繼續前
    駛（紅燈直行）』之劉士豪閃避不及所致」無誤。據此，舉
    發員警即證人楊來助衡諸相關資料而就其舉發緣由到庭結稱
    ：「……異議人的談話紀錄表所載，異議人自稱他是在『東
    西向』號誌紅燈（即談話紀錄表上面所載：我車在路口處等
    紅燈大約不到10秒鐘），『南北向』號誌綠燈（即談話紀錄
    表上所載：看到278巷口往北方向的行人號誌已變為綠燈小
    巨人圖形），才將車斜斜準備要往左轉等語，因此，我們研
    判異議人確實是紅燈違規迴轉，所以才會對他製單舉發紅燈
    違規迴轉及違反道路交通安全規則肇事致人受傷這二項處罰
    」，當亦核無違誤，並有所本。
  (三)至異議人固迭以「前揭交通事故談話紀錄表所載語意未臻明
    確」云云置辯；經詢以所指「真意」，則亦因應「談話紀錄
    表」所載內容而砌詞諉稱：「……我的意思是，我在『東西
    向』號誌為綠燈時，駛至『南北向』待轉處，在該處等到『
    東西向』號誌變為紅燈，約10秒以後，才起步左轉……」云
    云（同上開訊問筆錄第3-4頁）。惟稽其所指，則異議人駛
    至「南北向」待轉處所「停等10秒」者，無疑係「南北向」
    之「綠燈」，而絕非「南北向」之「紅燈」（蓋所稱「在『
    南北向』待轉處，見『東西向』號誌由綠轉紅經過10秒以後
    」云云，反面以言，無非係指「『南北向』號誌亦已由紅轉
    綠大約10秒時間」）！觀其所稱目睹燈號「由紅轉綠」猶不
    起步而原地停等「綠燈」之駕駛行止，非特令人匪思，且尤
    足反徵異議人臨訟飾詞以求因應庭訊之居心。以之相較於所
    載內容均清晰明確且曾由異議人親筆簽名確認之前開「談話
    紀錄表」，異議人臨訟飾卸所指之「真意」，本院當難採信
    。
  (四)按道路交通標誌標線號誌設置規則第206 條第5 款規定，行
    車管制號誌顯示為圓形紅燈者，其意義為車輛禁止通行，不
    得超越停止線或進入路口，故汽車駕駛人行駛至有燈光號誌
    管制之交岔路口，其行進、轉彎應遵守燈光號誌之指示，而
    燈光號誌顯示為圓形紅燈者，應完全停止並禁止為任何通行
    行為，亦即不得超越停止線或進入路口。準此，異議人於紅
    燈之狀態下，超越停止線並進入路口，繼而迴轉，自屬道路
    交通法規所定義之「闖紅燈」行為之一種，其理甚明。從而
    ，因認異議人於本案所持辯解，均無足取；異議人於前揭時
    、地，騎乘機車「紅燈迴轉（即闖紅燈）」等違規事實，應
    堪認定。認原處分機關依道路交通管理處罰條例第53條第1
    項規定，裁處罰鍰新臺幣（下同）1,800元，並依同條例第
    63條第1項第3款規定，記違規點數3點，核無違誤，因而駁
    回異議人之異議。
二、抗告意旨略以：(一)抗告人於醫院時急診期間，其注意力及反
    應能力均已陷於耗弱狀態，當時交通警員因其業務需要於醫
    院就訊，並製作完成筆錄，抗告人之個人意志及自白能力，
    其任意性於主觀、客觀上受到拘束，與通念所認知之意志自
    由，顯然有所差距，其就訊筆錄是否具有證據力，原法院未
    詳加審酌，容有未洽。(二)由於事故車輛現場在警方到達前，
    被駕駛者劉士豪挪移，無法還原事故，且在醫院做筆錄時仍
    處驚嚇狀神智尚未完全恢復，意志及自白非出於任意性，但
    實在是因為真的沒有闖紅燈並進行迴轉之事實。(三)又一般東
    西向號誌轉為紅燈後約數秒，南北向才會轉換為綠燈，抗告
    人行經於綠燈時通過忠孝東路六段東西而於南北向處待轉，
    待南北向行人號誌已為綠燈且確定東西向為紅燈後，始將車
    斜斜準備要過往南北向，即遭駕駛者劉士豪所騎乘之車號為
    TA9-125機車因闖紅燈而撞及等語。
三、經查：
  (一)抗告人即受處分人甲○○於臺北市政府警察局交通事故談話
    紀錄表中陳述：「我車約於上述時間之前沿著忠孝東路六段
    往西方向左起第三車道行駛，至肇事路口，我即在路口的東
    北角位置內待左轉278巷，欲再迴轉往忠孝東路六段往東方
    向行駛，正當我車在路口處停等紅燈大約不到十秒鐘，且看
    到278巷口往北方向的行人號誌變為綠燈小巨人行走圖型，
    我才將車斜斜準備要左轉前，我車的左側車身腳踏板處遭一
    部TA9-125輕機前車頭直撞而肇事」等語在卷（見原法院卷
    第36頁）。原裁定以其中「……至肇事路口，我即在路口的
    東北角位置內待左轉278巷，欲再迴轉往忠孝東路六段往東
    方向行駛，……」等語，推論受處分人於發生車禍前之一刻
    ，其車行猶未「左轉278巷」，而仍處於「由東往西」行方
    向，似已認受處分人當時係在停等區內等待左轉278 巷之事
    實。依此，受處分人在前揭時地既已準備左轉，參以原法院
    卷附臺北市○○○○○道路交通事故照片黏貼紀錄表照片所
    示，該T型路口並無左轉燈號，受處分人騎乘機車在該處欲
    左轉，亦僅能憑南北向號誌行駛，是受處分人於原法院訊問
    時辯稱伊前開所述「停等紅燈」係指停等南北向之紅燈等語
    （見原法院卷第52頁至第53頁），非不可信，自有再斟酌之
    必要。
  (二)又原法院於訊問受處分人時，在受處分人陳稱：「證人誤會
    我的意思，我所指的情況，其實是我在『東西向』路口號誌
    顯示綠燈時，就已經安全駛至『南北向』待轉處，接著，我
    等『南北向』紅燈號誌約10秒，就見到『南北向』行人號誌
    顯示小巨人圖形，所以我就起步，這樣當然沒有違規」等語
    （見原法院卷第52頁）後，既未調查受處分人是否行經該T
    型路口時，該東西向燈號恰變為綠燈時起步走到停等區等待
    左轉，即以：「如果你是在『東西向』號誌顯示綠燈時，駛
    至『南北向』待轉處停等紅燈約10秒，『南北向』的號誌就
    轉換為綠燈，則表示該處的號誌變化均大約只有10秒鐘的間
    隔時間，這樣顯然不符號誌轉換的情況，可見，異議人所言
    不實？」（見原法院卷第52頁）之設題相詢受處分人，係主
    觀設定受處分人係在該路口東西向轉為綠燈時始起步走到待
    轉區，而率予排除受處分人行經該路口時，東西向綠燈已有
    一段時間，係受處分人到達待轉區或停等區後10秒才轉變紅
    燈之可能情形，並以此推論受處分人所述不可採，自有未洽
    。又受處分人係見到南北向行人號誌顯示小巨人圖形才起步
    ，已據其於前揭談話紀錄表及原法院訊問時陳述甚明（見原
    法院卷第36頁、第52頁），核與其於原法院訊問時所述「我
    的意思是，我在『東西向』號誌為綠燈時，駛至『南北向』
    待轉處，見『東西向』號誌變為紅燈，約10秒以後，才起步
    左轉」、「我確實是在『東西向』號誌為綠燈時，駛至『南
    北向』待轉處，在該處等到『東西向』號誌變為紅燈，約10
    秒以後，才起步左轉」等語（見原法院卷第52頁至第53頁）
    並無何矛盾之處，亦即無論其係停等「東西向」紅燈亮或「
    南北向」紅燈結束，均是相同之意思，一般人所謂「停等紅
    燈」也只是要表示在等自己可通行之燈號亮起，實難僅憑此
    等字面意義，遽指受處分人所述不符。況停等紅燈之車輛在
    通行燈號亮起時未及時起步，原因非一，亦難據此即認有何
    違背常情之處，更遑論該未起步時間僅有短短10秒。原法院
    率以受處分人係在東西向紅燈10秒後才起步，不可能在該處
    停等南北向綠燈，推認受處分人此部分所述不符常情，亦嫌
    速斷。
  (三)上述各情攸關受處分人是否確有前揭違規事實之認定，原法
    院未予詳究，自有未洽。綜上所述，原裁定既有前揭可議之
    處，抗告人執此指摘原裁定不當，尚非全無理由，自應由本
    院將原裁定撤銷，並發回原審法院另為適法之裁定。
四、據上論斷，應依道路交通案件處理辦法第26條、刑事訴訟法
    第413條，裁定如主文。
中    華    民    國    97    年    11    月    28    日
                  交通法庭審判長法  官  何菁莪
                                法  官  江振義
                                法  官  李麗珠
以上正本證明與原本無異。
不得再抗告。
                                書記官  高柑柏
中    華    民    國    97    年    12    月    2     日


司法院資訊處製作；財團法人民間司法改革基金會備份。
